臺灣高等法院高雄分院民事判決         100年度選上字第11號
上  訴  人  黃昭吉
訴訟代理人  邱江隆律師
            王文雄律師
            許明德律師
            鄭勝智律師
被上訴人    臺灣高雄地方法院檢察署檢察官
訴訟代理人  許炳華
            翁智偉
            嚴寶明
上列當事人間當選無效事件，上訴人對於民國100 年3 月30日臺
灣高雄地方法院100 年度選字第32號第一審判決提起上訴，本院
於100 年8 月17日言詞辯論終結，判決如下：
    主  文
上訴駁回。
第二審訴訟費用由上訴人負擔。
    事 實 及 理 由
一、被上訴人起訴主張：上訴人為民國99年11月27日高雄市第1
    屆里長選舉大寮區琉球里登記第1 號候選人，訴外人邱漢朝
    為上訴人女婿，訴外人邱曾麗滿則為邱漢朝遠親，另訴外人
    簡美玉、張秀香、黃先誌、林幸美、林彩雲、鍾郭金英、張
    秀華及蘇麗香等8 人（下稱簡美玉等8 人）均設籍於高雄市
    大寮區（99年12月24日前為高雄縣大寮鄉，下同），且均為
    有投票權人。詎上訴人為求順利當選，竟與邱漢朝及邱曾麗
    滿共謀對於有投票權人交付賄賂而約其投票與上訴人，並由
    邱漢朝於99年11月初某日下午7 、8 時許，至高雄市○○區
    ○○村○○路23號邱曾麗滿之住處，將新台幣（下同）15,5
    00元交付予邱曾麗滿，委由邱曾麗滿以每票500 元之代價交
    付鄰近住戶，邱曾麗滿收受上開款項後，即先後向簡美玉等
    8 人行求及交付賄款，而約定其等及同戶籍內有投票權之親
    友投票予上訴人。上訴人上開行為，已該當於公職人員選舉
    罷免法（下稱公職人員選罷法）第99條第1 項之賄選犯行。
    爰依公職人員選罷法第120 條第1 項第3 款之規定，聲明請
    求宣告上訴人於高雄市第1 屆里長選舉大寮區琉球里里長之
    當選無效。
二、上訴人則以：邱漢朝固曾委由邱曾麗滿交付賄款予簡美玉等
    人，然伊並不知情，並未授意，亦未給與金錢資助，此係邱
    漢朝之個人行為，與伊無關，不能因伊與邱漢朝係岳父及女
    婿之關係，即臆測伊知情並有共同賄選之犯意聯絡等語，資
    為抗辯。
三、原審經審理後，判決宣告上訴人之高雄市第1 屆里長選舉大
    寮區琉球里里長之當選無效。上訴人不服，提起上訴，並於
    本院上訴聲明：(一)原判決廢棄；(二)被上訴人在第一審之訴駁
    回；(三)第一、二審訴訟費用由被上訴人負擔。被上訴人則於
    本院答辯聲明：(一)上訴駁回；(二)第二審訴訟費用由上訴人負
    擔。
四、兩造不爭執事項：
  (一)上訴人為99年11月27日高雄市第1 屆里長選舉大寮區琉球里
    登記第1 號候選人。高雄市選舉委員會於99年12月2 日公告
    上訴人當選為琉球里里長。被上訴人於99年12月31日提起本
    件當選無效之訴，並未逾越公職人員選罷法第120 條第1 項
    規定之30日期限。
  (二)訴外人邱漢朝為上訴人女婿；邱曾麗滿為邱漢朝遠親。邱漢
    朝於99年11月初某日晚間至邱曾麗滿住處，以每票500 元之
    代價，將15,500元交付予邱曾麗滿，委由邱曾麗滿交付與鄰
    近住戶，並要求其等及同戶籍內有投票權之親友投票予上訴
    人。嗣後邱曾麗滿將其中14,000元交付有投票權人簡美玉等
    8 人。
  (三)上訴人、邱漢朝、邱曾麗滿因涉犯選罷法第99條第1 項賄選
    罪嫌，經台灣高雄地方法院檢察署以99年度選偵字第128 、
    248 號提起公訴。台灣高雄地方法院以99年度選訴字第8 號
    判決邱漢朝、邱曾麗滿共同犯選罷法第99條第1 項之交付賄
    賂罪，分處有期徒刑2 年4 月、1 年10月；另判決上訴人無
    罪。被上訴人就上訴人獲判無罪部分，提起上訴，尚未確定
    （下稱系爭刑案）。
五、上訴人就邱漢朝及邱曾麗滿之賄選行為，有無意思聯絡？有
    無公職人員選罷法第120 條第1 項第3 款之當選無效事由？
    經查：
  (一)按「當選人有下列情事之一者... 檢察官得... 向該管轄法
    院提起當選無效之訴：... 三有... 第99條第1 項之行為」
    ，此為公職人員選罷法第120 條第1 項本文及第3 款所明定
    。又「對於有投票權之人，行求期約或交付賄賂或其他不正
    利益，而約其不行使投票權或為一定之行使者，處3 年以上
    10年以下有期徒刑... 」，同法第99條第1 項亦有明文。而
    近年來檢調機關雖強力查察賄選，然部分候選人為達勝選目
    的，仍以各種方式進行賄選，此以賄選之不正當手段競選之
    候選人，恐因賄選被查獲後，縱使當選，亦將被提起當選無
    效之訴，故為避免賄選被查獲，候選人不會親自進行賄選，
    大抵假藉其至親好友、配偶或選舉幹部之手進行賄選，俾一
    旦被查獲，尚可辯解其未參與賄選，以免被提起當選無效之
    訴，是如當選人之至親好友、配偶或選舉幹部有符合選罷法
    第120 條第1 項第3 款規定之情事，應考量就當選人指使其
    至親好友、配偶或選舉幹部進行賄選部分，在蒐證上極為困
    難，如嚴格限制需舉證至當選人本人親自行賄，或親自指使
    其至親好友、配偶及選舉幹部行賄，無異漠視當選人假藉至
    親好友、配偶或選舉幹部之手所為之賄選，亦無異認同當選
    人以迂迴方式進行賄選之正當性，是於當選人之至親好友、
    配偶或選舉幹部確有選罷法第120 條第1 項第3 款規定情事
    ，依民事訴訟法第277 條但書之規定，自應由當選人就其無
    參與賄選之事實，負舉證或說明之責任，始符公平，並確保
    選罷法第120 條第1 項第3 款立法意旨之實現。
  (二)訴外人邱漢朝為上訴人女婿；邱曾麗滿為邱漢朝遠親；邱漢
    朝於99年11月初某日晚間至邱曾麗滿住處，以每票500 元之
    代價，將15,500元交付予邱曾麗滿，委由邱曾麗滿交付與鄰
    近住戶，並要求其等及同戶籍內有投票權之親友投票予上訴
    人；嗣後邱曾麗滿將其中14,000元交付有投票權人簡美玉等
    8 人，此為兩造所不爭。又簡美玉等8 人於系爭刑案警詢及
    偵查中均陳明邱曾麗滿交付賄款當時，要求其等及家屬投票
    予上訴人，亦有系爭刑案警詢、偵查筆錄可稽（見外放99年
    度選偵字第128 號影卷）。上訴人否認其就邱漢朝委由邱曾
    麗滿行求並交付賄款予有投票權人之行為，與邱漢朝間有意
    思連絡。揆諸前揭說明，自應由上訴人就其與邱漢朝間並無
    意思連絡之事實，負舉證責任。
  (三)上訴人就此並未能舉證以實其說。反之，邱漢朝於系爭刑案
    偵查中陳稱：假日如果要出去拜票的話，伊與伊岳父（上訴
    人）之弟黃正利會一起去拜票乙語（見外放99年度選偵字第
    128 號影卷第107 頁）；另於原審審理中證稱：伊家距離被
    告（上訴人）家200 、300 公尺，被告（上訴人）外出拜票
    時，伊有和被告（上訴人）一起出去，伊有幫忙載飲料等語
    （見原審卷第98-99 頁）。職是，足見邱漢朝於上訴人競選
    期間曾實際參與拜票、庶務處理等助選工作。而邱漢朝於系
    爭刑案偵查、原審審理中，雖一再陳稱：伊交付邱曾麗滿之
    賄款15,500元係伊自己的錢，係伊汽車保養廠之收入，伊係
    自發性幫上訴人買票，並未告知或與上訴人商議買票之事云
    云（見原審卷第98頁、外放99年度選偵字第128 號影卷第78
    、106 、107 頁）。惟邱漢朝於原審審理中證稱：伊知道賄
    選自己會被判刑，也會影響候選人等語（原審卷第99頁），
    以邱漢朝既認知買票賄選有致當選人遭法院宣告當選無效之
    風險，則其擅以行賄買票方式促成上訴人當選，反可能肇致
    不利於上訴人之結果，且其自身亦將招致刑罰，倘非經上訴
    人授意或與之商議，豈敢採此損人不利己之方式助選。是邱
    漢朝所稱其自發性為上訴人賄選，顯有悖於常情與事理，要
    無可採。
  (四)據上，上訴人既未能舉證證明其就邱漢朝委由邱曾麗滿行求
    並交付賄款予有投票權人之行為，與邱漢朝間並無意思連絡
    ，應認上訴人就邱漢朝之賄選行為應知情並予同意。故此，
    上訴人有公職人員選罷法第99條第1 項之賄選行為，並構成
    同法第120條第1項第3 款之當選無效事由，堪予認定。
六、從而，被上訴人依公職人員選罷法第120 條第1 項本文及第
    3 款規定，請求宣告上訴人於高雄市第1 屆里長選舉大寮區
    琉球里里長之當選無效，為有理由，應予准許。原審宣告上
    訴人當選無效，於法並無不合。上訴意旨指摘原判決不當，
    求予廢棄改判，為無理由，應予駁回其上訴。
七、據上論結，本件上訴為無理由，依民事訴訟法第449 條第1
    項、第78條，判決如主文。
中    華    民    國   100    年    8     月    31    日
                            民事第三庭
                                審判長法官  張國彬
                                法      官  鄭月霞
                                法      官  甯  馨
以上正本證明與原本無異。
本件不得上訴。
中    華    民    國   100    年    8     月    31    日
                                書  記  官  施耀程